【裁判字號】    94,訴,3577
【裁判日期】    951229
【裁判案由】    給付買賣價金等
【裁判全文】
臺灣臺北地方法院民事判決              94年度訴字第3577號
    原      告  昇龍景緻有限公司
    法定代理人  乙○○
    訴訟代理人  鍾夢賢律師
    被      告  景祥營造廠有限公司
    法定代理人  甲○○
    訴訟代理人  張睿文律師
    複 代 理人  吳忠德律師
                陳秋萍律師
上列當事人間給付買賣價金事件，本院於中華民國95年12月12日
言詞辯論終結，判決如下：
    主  文
被告應給付原告新台幣貳佰陸拾柒萬玖仟肆佰拾捌元及自民國
九十四年二月二十四日起至清償日止，按年息百分之五計算之利
息。
確認被告持有原告於民國九十三年二月二十四日簽發，票號０二
四三二八，內載憑票交付被告新台幣肆佰拾柒萬捌仟伍佰元，
及自民國九十四年六月十五日起至清償日止，按年息百分之六計
算利息之本票債權不存在。
原告其餘之訴駁回。
訴訟費用由被告負擔百分之九十八，餘由原告負擔。
本判決第一項於原告以新台幣捌拾玖萬元為被告供擔保後，得假
執行，但被告如以新台幣貳佰陸拾柒萬玖仟肆佰拾捌元為原告
預供擔保，得免為假執行。
原告其餘假執行之聲請駁回。
    事實及理由
甲、程序方面：
一、本件依兩造簽訂之訂購合約書第11條約定，雙方合意以臺灣
    臺北地方法院為第一審管轄法院，故本院自有管轄權。
二、按訴狀送達後，原告不得將原訴變更或追加他訴，但擴張或
    減縮應受判決事項之聲明者，不在此限，民事訴訟法第255
    條第1項第3款定有明文。查原告依訂購合約書法律關係起訴
    請求被告給付新台幣（下同）3,843,121元，嗣於民國95年7
    月2日減縮請求金額為3,244,776元（見本院2卷第136頁），
    又於95年9月13日上開請求金額減縮為2,745,725元（見本院
    3卷第3頁），經核於法尚無不合，應予准許，合先敘明。
乙、實體方面：
一、原告起訴主張：被告承攬訴外人嘉義縣政府招標之「布袋港
    產品直銷中心（假日魚市）整建工程」，將其中景觀工程中
    之部分材料、景觀工程及植栽工程（下稱系爭工程）全部轉
    包與伊，雙方於93 年2月24日簽訂訂購合約書（下稱系爭合
    約），總價款為14,715,960元，依系爭合約書第1 條關於景
    觀工程部分備註欄註記「不含施工」，可見系爭合約係屬買
    賣及承攬之混合契約。又依該合約書第6條付款辦法第2項規
    定，被告應於嘉義縣政府或監造單位查驗合格時將總價款70
    %之餘款一次付清。嗣伊依約陸續交付被告所訂購之材料及
    施作所承攬之工程，且嘉義縣政府分別於93 年6月14日及93
    年11月10日估驗完畢，並在工程估驗完成項目明細表各細項
    註記完成之百分比。惟被告僅支付10,939,127元，伊爰依民
    法第367條及第505條規定，請求被告給付積欠買賣價金及承
    攬報酬。又被告於簽署系爭合約書同時要求伊另簽發93 年2
    月24 日、票號024328號，憑票交付被告4,378,500元之本票
    （下稱系爭本票）背書交付被告，用以擔保伊履行出售材料
    契約，但系爭本票應於材料進場時返還並作廢，惟被告事後
    竟持系爭本票向臺灣高雄地方法院（下稱高雄地院）聲請本
    票裁定，經高雄地院以94 年度票字第13307號裁定，命伊給
    付被告4,378,500元，及自94年6月15日起至清償日止，按年
    息6%計算之利息在案，惟伊既已將系爭工程所需材料全數交
    付，系爭本票所擔保之債權即不存在，自有訴請確認系爭本
    票債權不存在之利益等情。並聲明：(一)被告應給付原告2,74
    5,725元及自94年2月24日起至清償日止，按年息5%計算之利
    息。(二)確認被告持有系爭本票，及自94 年6月15日起至清償
    日止，按年息6%計算利息之本票債權不存在。(三)第1 項聲明
    部分，願供擔保聲請宣告假執行。
二、被告則以：本件工程設計監造廠商即林愷歆建築師務所，該
    事務所為向伊承作系爭工程，而成立原告公司與伊簽約分包
    系爭工程，違反政府採購法施行細則第38條第1 項強制規定
    ，系爭合約自屬無效。又伊係在林愷歆建築師偕同該事務所
    人員及原告公司總經理張永泰等人威脅下，與原告簽訂系爭
    合約書，伊以答辯(二)狀為撤銷簽訂訂購合約書之意思表示，
    原告自不得執系爭合約向伊請求付款。縱認系爭合約書係有
    效存續，但原告提供之材料未經查驗合格，仍無權向伊請求
    70 %餘款。原告所承包之地坪石材部分，經嘉義縣政府清點
    數量後已指示原告辦理減帳，故合約實際總價應為13,957,8
    31元，原告卻拒絕減帳，仍堅持就未施作之數量計價。且監
    造單位林愷歆建築師係原告公司實際負責人，自不能以林愷
    歆建築師查驗合格，而認原告施作部分為合格。況材料准予
    進場與查驗合格並非相同，材料進場後尚需施作，施作完成
    後，方能辦理查驗程序，不能憑林愷歆建築師准許材料進場
    之公文，即認原告完成之工作業已查驗合格。又系爭工程係
    實作實算，並非總價承包，而所謂查驗程序，非各期估驗計
    價程序而已，應係被告與嘉義縣政府工程合約之正式查驗程
    序，原告亦不得以各該項目曾經估驗計價，逕而主張查驗合
    格。故兩造縱約定查驗時間10天，不能因此即謂材料進場後
    經過10天，即視為查驗合格。再因林愷歆建築師將人行步道
    及大樹種植設計錯誤，伊不得不將該人行步道全部依使用者
    需求變更為水泥鋪面，致該大樹經移栽後不久，即告死亡，
    經嘉義縣政府要求重新種植，原告公司不願重新種植亦拒不
    修補瑕疵，被告公司不得不自行修補或請求更換同級品，扣
    除已付款項11,120,557 元後，應減少報酬至2,837,274元，
    且依系爭合約第8條約定，原告尚應支付伊關於逾期罰款7,8
    72,124元，經兩相抵銷後，原告已無工程款項可資請求等語
    ，資為抗辯。並聲明：(一)原告之訴及假執行之聲請均駁回。
    (二)如受不利判決，願供擔保請宣告免為假執行。
三、查被告承攬嘉義縣政府招標之「布袋港產品直銷中心（假日
    魚市）整建工程」，被告再將其中景觀工程之部分材料與工
    程及植裁工程分包予原告，兩造於93 年2月24日簽訂系爭合
    約書，約定總價為14,715,960元，嗣原告陸續交付被告所訂
    購之材料及施作所承攬之工程，並經嘉義縣政府分別於93年
    6月14日及93年11月10日估驗完畢，被告並支付原告10,939,
    127 元等情，為兩造所不爭，並有訂購合約書、嘉義縣政府
    工程估驗完成總表（見本院1卷第7頁至第10頁、第20頁至第
    24頁）及被告付款支票、簽回單、統一發票、估驗計價單及
    匯款回條在卷可參（見本院2 卷第237頁至第263頁），堪信
    為真實。
四、查原告本於買賣及承攬之法律關係請求被告給付買賣價金及
    承攬報酬，並確認系爭本票債權不存在等情，為被告所否認
    ，並以上開情詞置辯。是本件兩造爭點厥為：(一)系爭合約是
    否違反強制規定無效，又被告以脅迫為主張撤銷系爭合約，
    是否有理由？(二)本合約之法律性質係承攬或買賣契約？系爭
    合約係採總價結算或實作實算？(三)原告請領工程款項之數額
    ？被告抗辯原告應負逾期罰款等責任，是否有理由？(四)系爭
    本票債權是否存在？茲分項析述如后：
(一)、按當事人主張有利於己之事實者，就其事實有舉證之責任，
    民事訴訟法第277條第1項前段定有明文。查被告主張原告係
    本件工程設計監造者即林愷歆建築師務所成立公司，兩造簽
    訂系爭合約違反政府採購法施行細則第38條第1 項之提供規
    劃、設計服務之廠商不得參與該工程分包之禁止規定云云，
    然查被告與嘉義縣政府間之工程合約，與本件兩造間之系爭
    合約係分屬不同契約主體之法律關係，而原告法定代理人並
    非林愷歆建築師，亦非林愷歆建築師事務所從事監造之工作
    人員，此觀諸卷附勞務採購契約即明（見本院1卷第214頁至
    第217 頁），被告既未能舉證證明原告參與該工程執行設計
    監造及查驗工作，以及林愷歆建築師係原告公司實際負責人
    等情，則被告空言抗辯系爭合約無效云云，自無可採。又被
    告另主張遭原告等人脅迫簽立系爭合約，主張撤銷意思表示
    云云，倘謂原告曾以不當手段脅迫被告簽立系爭合約，原告
    何須依被告要求簽立本票及授權書交予被告供擔保之用？被
    告指稱遭脅迫簽約等情，顯有違常情。更何況簽約係屬即成
    行為，被告卻稱原告脅迫行為持續至其提刑事告訴時為止云
    云，尚難憑信。是縱依被告所辯其在93 年2月24日遭原告脅
    迫而簽約，則其遲至94年10月25日始主張撤銷，顯逾民法第
    93條規定之1年除斥期間，自屬無理由。
(二)、按稱承攬者，謂當事人約定，一方為他方完成一定之工作，
    他方俟工作完成，給付報酬之契約。，而稱買賣者，謂當事
    人約定一方移轉財產權於他方，他方支付價金之契約。民法
    第490條第1項、第345條第1項分別定有明文。是承攬及買賣
    契約之區別在於，承攬契約為勞務供給契約，重在工作物之
    完成，買賣契約則重在財產權之讓與。經查，本件系爭合約
    區分景觀工程及植栽工程兩部分，而景觀工程共有38項工程
    項目，每項工程在備註欄皆載明「不含施工」、「含施工」
    、「含安裝及施工」及「不含基礎含安裝」等部分（見本院
    1卷第9頁），可見系爭合約所載不含施工部分，著重在移轉
    財產權，應屬買賣性質；至施工部分則著重在工作物完成，
    自屬承攬性質之約定。而植栽工程部分，依系爭合約第6 條
    第3 項約定：「植栽施工完成時，請領該金額（現金票支付
    ）並保留撫育費，保留撫育費於撫育期滿核驗無誤後，請領
    撫育保留款」等語，原告栽種所供給之植物，並撫育存活期
    滿，則著重勞務供給完成植栽工作，自屬承攬性質之約定。
    是本件系爭合約性質上自屬買賣及承攬之混合契約，應視各
    項工程性質，各別適用買賣或承攬等規定為斷，被告徒以付
    款條件約定即謂系爭合約係承攬性質云云，尚無足採。又依
    兩造訂購合約書第6條第2款約定：「進貨時，材料進場經業
    主或監造單位查驗合格時（查驗時間10天）請領該項餘款70
    %一次付清…，依實作數量結算。」；第15 條約定：「甲方
    （即被告）得因工程變更設計或工程進行需要，增減本合約
    送貨數量，數量若有增加超出本合約之數量雙方同意依同一
    單價另定追加減合約」（見本院1卷第8頁及第11頁），可見
    系爭工程係採實做實算方式計算工程價款。
(三)、再查，系爭工程依兩造不爭執之臺灣省建築師公會95年4月7
    日出具之第三版嘉義縣政府嘉義縣布袋港漁產品直銷中心（
    假日魚市）整建工程終止契約鑑定報告書（下稱鑑定報告）
    之鑑定結果，並參照系爭合約各項工程性質及嘉義縣政府第
    二次工程估驗完成項目明細表，則系爭工程完成數量及扣款
    情形如下：
  1.景觀工程部分：
  人行道粉紅麻花崗石鋪面：數量短少56.52㎡，扣除結算（
    見本院2卷第208頁及第222頁第14項次）。
  A型路緣石：數量短少72.3m，扣除結算（見本院2卷第208頁
    、第222頁第15項次）。
  收邊緣石（12×8萊姆石打鑿面）：數量短少30m，扣除結算
    （鑑定報告書誤繕為短少120m，見本院2 卷第208頁及第222
    頁第18項次）。
  網才式花崗石馬賽克鋪面：數量短少49.11㎡ ，扣除結算（
    見本院2卷第208頁及第222頁第19項次）。
  新玫瑰紅花崗石鋪面th:2cm：數量短少26㎡，扣除結算（見
    本院2卷第208頁及第223頁第21項次）。
  辦公室南非淺黑花崗石鋪面收邊：廁所收邊花崗石變更，數
    量短少28.69㎡，扣除結算（見本院2卷第208頁及第223頁第
    23項次）。
  原有PC座椅面貼藍砂岩花崗石th：2.5：數量短少8.1㎡，扣
    除結算（見本院2卷第208頁、第209頁及第223頁第25項次）
    。
  景觀生態護坡頂蓋磚45×27×10（鑑定報告書誤繕為45.7×
    33×20）：數量短少3.5m（見本院2 卷第209頁及第223頁）
    。惟對照嘉義縣政府第二次工程估驗完成項目明細表第28項
    次，完成數量為53.5m，並無短少（見本院1卷第21頁），則
    事後鑑定報告所列短少3.5m，自不可歸責原告，自無須為減
    帳。
  收邊花崗石（萊姆石）：變更施作材料（南非淺黑花崗石）
    4.7m，扣除結算（見本院2卷第209頁及第223頁第34.06項次
    ）。
  景觀造型欄杆：長度短少3.63m（見本院2卷第209頁及第224
    頁）。惟對照嘉義縣政府第二次工程估驗完成項目明細表第
    34.13項次，完成數量為57.3m，並無短少（見本院1 卷第22
    頁）。則鑑定報告所列短少3.63 m，自不可歸責於原告，亦
    無減帳問題。
  矽晶岩鏝影：面積減少19.77㎡，扣除結算（見本院2卷第20
    9頁及第224頁第40項次）。
  造型欄杆：長度短少35.6m（見本院2 卷第209頁及第225頁）
    。惟對照嘉義縣政府第二次工程估驗完成項目明細表第42項
    次，完成數量為187m，僅短少0.5m（見本院1 卷第38頁）。
    則事後鑑定報告所列短少35.1 m，自不可歸責於原告，自應
    以嘉義縣政府估驗數量計價。
  2.裝修工程部分
    既有招牌拆除更新燈箱：委任單位只同意以204 組給付（見
    本院2卷第209頁）。原告亦同意以204組計算價額。
  3.植栽工程部分：
    施工項目（1-24）均有枯死情形（見本院2卷第209頁）。惟
    對照嘉義縣政府第二次工程估驗完成項目明細表植栽工程1-
    18項植栽皆已完成且存活（見本院1 卷第45頁至第46頁），
    嗣因被告未給付此部分植栽費用，經原告以94 年3月11日存
    證信函為終止（見本院3 卷第42頁至第44頁），則被告拒絕
    依約支付植栽費用，原告據此終止植栽撫育工作，僅請求植
    栽費用款項，為有理由，被告以原告未完成撫育工作，主張
    逾期罰款云云，自屬無理由。
  4.其他瑕疵部分：
  新玫瑰紅花崗石鋪面有表面不平整及排列不齊2 項瑕疵，前
    者為施工期間魚市無法停市、照常營業，水泥砂漿未完全凝
    固即先行使用所致；後者主因亦鋪面需配合市場營運、無法
    一次打毛放樣，造成施工品質不良，合計減帳共180,425.25
    元（見本院2 卷第210頁及第223頁）。惟依系爭合約所示，
    原告僅負交付新玫瑰紅花崗石鋪面義務，並不含施工責任，
    故鑑定報告認定之施工瑕疵，自與原告無涉，不得執此為扣
    款之依據。
  景觀車阻墩高程未按圖施作：計16處，建議不予計價，應減
    帳164,062.72元（見本院2卷第211頁及第223頁）。惟依系爭
    合約所示，原告僅負交付義務，並不含施工責任，故鑑定報
    告認定之施工瑕疵，自與原告無涉，不得執此為減帳之依據
    。
  木作地坪（南方松木，含平台）厚度不足：瑕疵金額11,873
    .187元（189,971÷4×0.25=11,873.187元），6倍違約罰款
    71,239.12 元（11,873.187×6=7l,239.12元）（見本院2卷
    第211頁及第224頁），原告亦同意此部分扣款。
  旋轉樓梯踏階銹斑：該座樓梯不予計價（見本院2卷第211頁
    ），原告也同意不予請求。
  地坪貼花崗石磚（粉紅麻，機切燒面）：破裂、不平整，面
    積0.9×0.81＋9×2.0=2.53㎡，瑕疵金額4,539.93元（見本
    院2 卷第211頁及第223頁）。惟依系爭合約所示，原告僅負
    交付義務，並不含施工責任，故鑑定報告認定之施工瑕疵，
    自與原告無涉，不得執此為減帳之依據。
  網才式花崗石馬賽克鋪面不齊，係由水管破裂所引起，應非
    承包廠商之責任，瑕疵金額1794.44元×1.43㎡=2566.05 元
    （見本院2 卷第211頁及第222頁）。惟依系爭合約所示，原
    告僅負交付義務，並不含施工責任，故鑑定報告認定之施工
    瑕疵，自與原告無涉。
  5.綜上，原告承包之系爭工程分別於93 年6月14日及93年11月
    10日經嘉義縣政府估驗完成（見本院1 卷第18頁至第46頁）
    ，自無逾期之情事，則被告主張應扣除逾期罰款部分，為無
    理由。又被告如認原告所交付之工程有瑕疵，僅得於定期催
    告修補被拒後，行使解除權或請求減少價金或報酬，而不得
    逕行拒絕給付全部價金或報酬，則被告以系爭工程瑕疵為由
    ，拒絕給付已到期之工程款，於法自有未合。是本件綜觀系
    爭合約各品項工作性質、鑑定報告書及嘉義縣政府估驗紀錄
    而論，原告依實際交付及施作數量，依原合約單價計算，並
    扣除原告同意鑑定報告書所列合約26項次之71,239元扣款及
    第38項次之21萬元扣款後，系爭工程實做實算工程總價為13
    ,618,564.81元（含稅，見本院3卷第8頁、第8-1頁），再扣
    除被告先前已支付之10,939,127元工程款後，本件原告請求
    被告給付2, 679,438元（計算式：13,618,564.81－10,939,
    127＝2,679,438，元以下四捨五入）及法定遲延利息，為有
    理由，逾此部分請求，為無理由，應予駁回。
(四)、末按票據債務人得以自己與持票人間所存抗辯事由對抗持票
    人，為票據法第13條反面當然解釋（最高法院27年滬上字第
    97號及同院73年台上字第4364號判例參照）。本件依原告簽
    發系爭本票時所填載之授權書載明：「合約之履行所開具之
    本（支）票，並經昇龍景緻有限公司背書交付貴公司，茲特
    聲明倘有任何違約或未履行合約之條款時，授權貴公司得逕
    行就該本（支）票隨時填寫到期日兌現受償，發票人／或背
    書人均無異議」、「本票於材料進場時返還該本票並作廢」
    （見本院1 卷第54頁）等語，可見原告於簽發系爭本票予被
    告，在於擔保其履行系爭合約責任。而原告已按期完成系爭
    工程，前已詳述，且依被告支付10,939,127元已達原合約總
    價之74%以上，是依系爭合約第6第第2項約定，足見原告已
    依約完成材料進場工作，被告依上開授權書約定，應將系爭
    本票返還並作廢，惟被告竟持系爭本票聲請高雄地院以94年
    度票字第13307號裁定准許本票強制執行（本院1卷第55頁）
    ，則原告以系爭本票所表彰之債權不存在，提起確認高雄地
    院裁定准許強制執行之系爭本票及其利息債權不存在，自屬
    有據，應予准許。
五、綜上所述，原告依據系爭合約之法律關係，請求被告給付2,
    679,438元，及自催告存證信函送達日起（即94年2月24日，
    見本院1 卷第47頁、第51頁）起至清償日止，按年息5%計算
    之利息部分，為有理由，應予准許；至逾上開請求部分，為
    無理由，應予以駁回。原告確認系爭本票及利息債權不存在
    部分，亦有理由，應予准許。又本判決第一項命被告給付部
    分，兩造分別陳明願供擔保請准宣告假執行或免為假執行，
    核無不合，爰分別酌定相當之擔保金額，予以准許。至原告
    敗訴部分，假執行之聲請失其附麗，應予駁回。
六、又本件事證已臻明確，兩造其餘攻擊防禦方法，及未經援用
    之證據，經本院斟酌後，認均不足以影響本判決之結果，自
    無逐一詳予論駁之必要，併此敘明。
七、訴訟費用負擔之依據：民事訴訟法第79條。
中    華    民    國    95    年    12    月    29    日
                        民事第一庭法官  傅中樂
以上正本係照原本作成。
如對本判決上訴，須於判決送達後20日內向本院提出上訴狀。
中    華    民    國    95    年    12    月    29    日
                                書記官  葉志昭


司法院資訊處製作；財團法人民間司法改革基金會備份。
